【裁判字號】    95,上易,737
【裁判日期】    951212
【裁判案由】    解除契約
【裁判全文】
臺灣高等法院民事判決                 95年度上易字第737號
上  訴    人  書中傳奇有限公司
兼法定代理人  甲○○
共        同
訴訟代理  人  田振慶律師
              楊偉奇律師
被  上訴  人  乙○○
訴訟代理  人  劉嘉瑜律師
上列當事人間請求解除契約事件，上訴人對於中華民國95年6 月
22日臺灣板橋地方法院93年度訴字第1317號第一審判決提起上訴
，經本院於95年11月29日言詞辯論終結，判決如下：
    主  文
原判決廢棄，發回原審法院。
    事實及理由
一、被上訴人起訴主張：伊於93年1月30 日與上訴人書中傳奇有
    限公司（下稱書中傳奇公司）簽訂「加盟合約」，並交付加
    盟簽約金5 萬元，成為該公司高雄地區之加盟店，伊因加盟
    而支出裝潢費新臺幣（下同）37萬元、招牌費26,000元及電
    腦租書軟體費用25,000元。又依兩造加盟合約第10條第3 款
    約定，由上訴人書中傳奇公司指定其負責人即上訴人甲○○
    另與伊訂立「書籍分期價購合約」，分期價購漫畫小說一批
    ，伊因而交付書籍價款187,500元及簽發發票日93年2月23日
    、到期日93年5月27日、面額187,500元之本票1 紙（下稱系
    爭本票）予上訴人甲○○。詎伊簽約加盟以來，上訴人書中
    傳奇公司未依約提供協助與輔導如：提供加盟經營所必需之
    相關資源及資訊、店面協尋規劃、商圈市場評估、開店前教
    育訓練、開幕當天駐點輔導、開幕後疑難諮詢、電腦軟硬體
    更新維護等。另書籍經事後清點缺冊、缺集非常嚴重，造成
    伊於營業上之困擾，嗣經反應，上訴人甲○○原承諾全數補
    齊缺漏之書冊，其後僅補180 本，其餘仍置之不理，伊於93
    年5 月26日檢具相關缺冊書籍一覽表函催補齊，仍未獲置理
    ，乃於93年6月16 日以存證信函通知上訴人書中傳奇公司及
    上訴人甲○○解除兩造間之加盟合約及書籍分期價購合約等
    情。
二、按除別有規定外，法院不得就當事人未聲明之事項為判決；
    又第一審之訴訟程序有重大之瑕疵者，第二審法院得廢棄原
    判決，而將該事件發回原法院，但以因維持審級制度認為必
    要時為限，民事訴訟法第388條及第451條第1 項分別定有明
    文。
三、就被上訴人於原審訴請法院判決之（本訴）聲明詳如下述：
  (一)被上訴人於原審起訴狀（原審卷(一)第2 頁）記載之起訴聲明
    為：
    1.上訴人甲○○應給付被上訴人187,500 元及自起訴狀繕本
      送達翌日起算之法定利息；
    2.上訴人甲○○應將面額187,500 元之系爭本票返還上訴人
      。
    3.上訴人書中傳奇公司應給付被上訴人471,000 元及自起訴
      狀繕本送達翌日起算之法定利息。
  (二)被上訴人嗣於94年4月27日在原審提出訴狀（原審卷(二)第41
    頁正面面）將其聲明變更為：
    1.先位聲明：
      (1)上訴人書中傳奇公司應給付被上訴人658,500 元及自起
        訴狀繕本送達翌日起算之法定利息。
      (2)上訴人書中傳奇公司或甲○○應將面額187,500 元之系
        爭本票返還上訴人。
      (3)如受勝訴判決，願供擔保請准假執行。
    2.備位聲明：
      (1)上訴人甲○○應給付被上訴人187,500 元及自起訴狀繕
        本送達翌日起算之法定利息。
      (2)上訴人甲○○應將面額187,500 元之系爭本票返還被上
        訴人。
      (3)上訴人書中傳奇公司應給付被上訴人471,000 元及自起
        訴狀繕本送達翌日起算之法定利息。
      (4)如受勝訴判決，願供擔保請准假執行。
  (三)其後，被上訴人於原審94年7月21 日言詞辯論程序當庭提出
    「民事更正聲明狀」，並陳明：「本訴部分詳如我們今日所
    提出的更正聲明」云云在卷（原審卷(二)第78頁），觀察該份
    「民事更正聲明狀」記載之更正後聲明為（原審卷(二)第84頁
    正反面）：
    1. 上訴人書中傳奇公司應給付被上訴人471,000元及自起訴
       狀繕本送達翌日起算之法定利息。
    2. 上訴人書中傳奇公司及甲○○應給付被上訴人187,500元
       及自起訴狀繕本送達翌日起算之法定利息。
    3. 上訴人書中傳奇公司及甲○○應將面額187,500元之系爭
       本票返還被上訴人。
    4. 如受勝訴判決，願供擔保請准宣告假執行。
  (四)依前所述，被上訴人訴請法院判決之聲明事項，最終於94年
    7月21 日已變更為上開(三)所載。
    惟原審疏未詳參，竟於判決中記載被上訴人訴之聲明仍為94
    年4月27日訴狀中如上開(二)所載（原審判決第2頁第16- 28行
    ），並於主文諭知：1.上訴人甲○○應返還被上訴人187,50
    0元，及自93年8月11日起至清償日止按年息5%計算之利息。
    2. 上訴人甲○○應將面額187,500元之系爭本票返還被上訴
    人。3. 上訴人書中傳奇公司應給付被上訴人471,000元，及
    自93年8 月11日起至清償日止按年息5%計算之利息（本院卷
    第3頁）； 其後並於95年10月16日為補充判決，主文諭知：
    將被上訴人先位聲明及其假執行之聲請予以駁回，理由敘明
    ：「本件之合併，法院如認先位之訴為有理由，對於備之訴
    無庸為審判，若認先位之訴無理由，而備位之訴有理由時，
    就備位之訴固應為原告勝訴之判決，對於先位之訴，仍須於
    判決主文記載駁回該部分之訴之旨。本件漏未就原告（被上
    訴人）先位之訴……及假執行之聲請而為判決，有所脫漏」
    等語（本院卷第157-160頁）， 益資確定原審係針對被上訴
    人於94年4月27日訴狀記載之上開(二)之聲明事項予以判決。
四、按原告將原訴變更時，如有以訴之變更合法為條件，撤回原
    訴之意思，而其訴之變更不合法者，除駁回新訴外，應仍就
    原訴予以裁判；若其訴之變更合法，而其原訴可認為已撤回
    因而終結者，自應專就新訴裁判，最高法院29年上字第1771
    號判例著有明文。本件被上訴人於原審最終已將聲明變更為
    上開(三)所載，原審既未將被上訴人變更後之新訴聲明裁定駁
    回， 似有認為訴之變更合法之意，則被上訴人先前之94年4
    月27日聲明事項業已撤回，原審即應就變更後如上開(三)所載
    之聲明事予以裁判，詎原審未察，竟就被上訴人業已撤回之
    聲明予以實體判決，顯然有違民事訴訟法第388 條規定，其
    訴訟程序有重大之瑕疵，基此所為之判決，亦屬違背法令。
    而上訴人不同意由第二審法院就該事件自為實體之裁判，聲
    請發回原審法院（本院卷第212 頁反面），有將本件發回原
    審法院重行審理判決，以維謢當事人審級利益之必要。從而
    ，上訴人指摘原判決不當，為有理由，爰將本事件發回原審
    法院，以符法制。
五、據上論結：本件上訴為有理由，依民事訴訟法第451條第1項
    ，判決如主文。
中    華    民    國    95    年    12    月    12    日
                  民事第一庭
                      審判長法  官  張耀彩
                            法  官  盧彥如
                            法  官  林金吾
正本係照原本作成。
不得上訴。
中    華    民    國    95    年    12    月    12    日
                            書記官  張淑芳


司法院資訊處製作；財團法人民間司法改革基金會備份。
